【裁判字號】    97,易,438
【裁判日期】    980316
【裁判案由】    妨害名譽
【裁判全文】
臺灣宜蘭地方法院刑事判決               97年度易字第438號
公  訴  人  臺灣宜蘭地方法院檢察署檢察官
被      告  乙○○
選任辯護人  余鑑昌律師
上列被告因妨害名譽案件，經檢察官提起公訴（97年度偵字第
1071號），本院判決如下：
    主  文
乙○○無罪。
    理  由
一、本件公訴意旨略以：被告乙○○於民國97年2月18日14時30
    分許，在位於宜蘭縣宜蘭市○○街95號之宜蘭縣社會處社福
    大樓2樓內，與告訴人甲○○就告訴人僱傭黃榮恩擔任褓母
    之問題召開協調會，現場尚有簡曉娟社工員等人在場，詎被
    告與告訴人發生爭執，被告竟意圖散佈於眾，基於誹謗之犯
    意，當場以「甲○○是利用小孩生病跟人纏錢」、「甲○○
    請社會局人員出來協調是為了要跟他們纏錢」等語指摘告訴
    人，足以影響毀損告訴人之名譽。因認被告設犯刑法第310
    條第1項之誹謗罪嫌。
二、訊據被告乙○○堅詞否認犯行，辯稱：伊只是載黃信益、黃
    榮恩夫婦到宜蘭縣社會處社福大樓與告訴人進行協調，伊要
    黃榮恩退還告訴人褓母費，並未口出前揭毀損告訴人名譽的
    話等語。
三、按犯罪事實應依證據認定之，無證據不得認定犯罪事實﹔不
    能證明被告犯罪者，應諭知無罪之判決，刑事訴訟法第154
    條第2項、第301條第1項分別定有明文。又刑事訴訟法第161
    條第1項規定，檢察官就被告犯罪事實，應負舉證責任，並
    指出證明之方法。因此，檢察官對於起訴之犯罪事實，應負
    提出證據及說服之實質舉證責任。倘其所提出之證據，不足
    為被告有罪之積極證明，或其闡明之證明方法，無從說服法
    官以形成被告有罪之心證，基於無罪推定之原則，自應為被
    告無罪判決之諭知（最高法院92年臺上字第128號判例要旨
    參照）。
四、本件公訴人指訴被告於上揭時地以「甲○○是利用小孩生病
    跟人纏錢」、「甲○○請社會局人員出來協調是為了要跟他
    們纏錢」等語指摘告訴人乙情，係以告訴人之指述、證人即
    告訴人之配偶丙○○，及在場證人簡曉娟之證詞，資其論據
    。然查：
 (一) 本件告訴人、證人丙○○於警詢、偵查中，固均指證被告於
    上開時地當場向伊說是利用小孩生病要向他們誆錢（台語）
    等語（告訴人部分見警卷第5頁、偵查卷第9頁；證人丙○○
    部分見警卷第8頁、偵查卷第10頁）。惟其等於本院審理中
    經交互詰問結果，告訴人證稱：被告進來對黃榮恩說「我早
    就跟妳講了，他們的目的就是要纏錢」，這句話是向黃榮恩
    講的等語（見本院卷第101至102頁）；證人丙○○則證稱：
    被告說「纏錢」是對著告訴人說的，被告不可能對黃榮恩夫
    妻說「纏錢」等語（見本院卷第108頁），所言已稍有不符
    。
 (二) 告訴人於本院審理中繪製現場圖，並證稱：當時陳麗鳳、黃
    榮恩、黃信益及社會處的小姐均在場，且其等與被告之距離
    ，較諸告訴人及證人丙○○與被告之距離為近等語（見本院
    卷第103、117頁），惟質諸當時在場證人簡曉娟、陳麗鳳、
    黃榮恩、黃信益所述，證人簡曉娟係證稱：伊沒有聽到「是
    利用小孩生命向他們纏錢」的話；保母的兄弟（指被告）進
    來是直接說「不用談了，再談也沒有用，甲○○來這邊就是
    為了錢」等語（見偵查卷第23頁）；其餘在場證人陳麗鳳、
    黃榮恩、黃信益於警詢、偵查中，亦均證稱：並未沒有聽到
    被告向告訴人指摘告訴人利用小孩生病「誆錢」等情（證人
    陳麗鳳部分見警卷第11頁、偵查卷第6至7頁；證人黃榮恩部
    分見警卷第13頁、偵查卷第8頁；證人黃信益部分見警卷第
    15 頁、偵查卷第7頁）。縱證人黃信益夫婦與被告有私交情
    誼，證詞未必客觀，但證人陳麗鳳、簡曉娟與告訴人或被告
    均無親誼關係，應無甘冒偽證風險而為虛偽證詞之理，上開
    證人之證詞可堪採信。
 (三) 況告訴人於偵查中陳稱：當時「乙○○說我是利用小孩生病
    向他們纏錢，當時丙○○、陳麗鳳、黃信益、黃榮恩都有聽
    到，我也有錄音」等語（見偵查卷第9頁）。惟其經檢察官
    諭知應於庭後補呈錄音譯文及錄音資料後（見同上頁），均
    未提出，其於本院審理中則稱：伊當時並沒有錄音等語（第
    103頁），益難認告訴人指訴被告陳稱「利用小孩生病纏錢
    」之事實屬實。
 (四) 按人類對於事物之注意及觀察，有其能力上之限制，未必如
    攝影機或照相機般，對所發生或經歷的事實能機械式無誤地
    捕捉，亦未必能洞悉事實發生過程之每一細節及全貌，在對
    話情形，陳述者與聽聞者就某事項之陳述及聽聞，因個人觀
    察角度、理解之不同，而出現誤差，實在所難免。依在場證
    人陳麗鳳證稱：當時告訴人與黃榮恩等話題很亂、發生爭吵
    等語（見偵查卷第7頁），在此環境下，距離被告較近之證
    人簡曉娟證稱：伊沒有聽到「是利用小孩生命向他們纏錢」
    的話；被告是直接說「不用談了，再談也沒有用，甲○○來
    這邊就是為了錢」等語（見偵查卷第23頁），較諸距離被告
    較遠之告訴人、證人丙○○所述，應較合於客觀事實。應認
    被告於上揭時地，係稱「告訴人來社會處吵是為了錢」等語
    ，而非「告訴人利用小孩生病向他們纏錢」等語。
 (五) 按憲法賦予人民言論自由，俾使得以實現自我、溝通意見、
    追求真理及監督各種政治或社會活動之功能得以發揮，司法
    院大法官會議釋字第509號解釋即本此意旨，認國家對言論
    自由應給予最大限度之維護，故採取「行為人雖不能證明言
    論內容為真實，但依其所提證據資料，認為行為人有相當理
    由確信其為真實者，即不能以誹謗罪之刑責相繩」之見解，
    因之對於誹謗罪阻卻刑罰之標準，應從寬採取「合理評論原
    則」及「實際惡意」原則。而所謂「實際惡意」原則在應用
    上，係謂表意人對於具體事實有合理之懷疑或推理，而依其
    個人主觀之價值判斷，公平合理地提出主觀之評論意見，且
    非以損害他人名譽為惟一之目的者，不問其評論之事實是否
    真實，可推定表意人係出於善意，得免去刑責之處罰。反之
    ，苟表意人對於具體事實之評論已逾合理範圍，而達貶損他
    人名譽之程度，自非不得以妨害名譽罪相繩（最高法院93年
    度臺非字第162號裁判要旨參照）。查本件告訴人與黃榮恩
    在協調過程氣氛不佳等情，已如前述；而一般褓母與雇主間
    所生問題，多屬契約內容、費用、墊繳款項等之糾葛，被告
    就告訴人與黃榮恩間之問題既屬局外人，其主觀上推認告訴
    人與黃榮恩出現爭吵係因褓母費之問題，尚屬合於常情。又
    被告除上揭「甲○○來這邊就是為了錢」之言詞外，對於告
    訴人並無其他言語或肢體之貶抑內容，難認被告對於告訴人
    具有實質惡意，依前開說明，及「罪疑為有利於被告認定」
    之原則，應認被告主觀上並無妨害告訴人名譽之故意。
五、依前所述，公訴人所舉事證，雖足認被告確於上揭時地口出
    ：告訴人去協調是為了錢之言語，然尚無從說服本院以形成
    被告確實有公然妨害告訴人名譽故意之心證，依上揭法條規
    定及說明，及「罪疑為有利於被告」之原則，應為被告無罪
    判決之諭知。
六、據上論斷，應依刑事訴訟法第301條第1項，判決如主文。
本案經檢察官黃正綱到庭執行職務
中    華    民    國    98    年    3     月    16    日
                  刑事第四庭  法  官  鄧晴馨
上正本證明與原本無異。
如不服本判決，應於收受送達後10日內向本院提出上訴狀（應附
繕本）。其未敘述上訴理由，應於上訴期間屆滿後20日內補提理
由書狀於本院，上訴於臺灣高等法院。
                              書記官  林怡君
中    華    民    國    98    年    3     月    17    日


司法院資訊處製作；財團法人民間司法改革基金會備份。
